【裁判字號】    99,簡上,250
【裁判日期】    991114
【裁判案由】    確認本票債權不存在
【裁判全文】
臺灣高雄地方法院民事判決             99年度簡上字第250號
上  訴  人  乙○○○
被上訴人    甲○○○
上列當事人間請求確認本票債權不存在事件，上訴人對於本院99
年度岡簡字第1 號民國99年5 月14日簡易程序判決提起上訴，經
本院於99年9 月30日言詞辯論終結，判決如下：
    主  文
原判決主文第一項關於確認本票債權不存在，於逾新台幣陸萬元
部分，暨訴訟費用之裁判均廢棄。
上開廢棄部分，被上訴人在第一審之訴駁回。
其餘上訴駁回。
第一、二審訴訟費用由上訴人負擔五分之四，餘由被上訴人負擔
。
  事實及理由
一、被上訴人主張：上訴人持有被上訴人於民國95年7 月7 日與
    原審共同被告溫水利所共同簽發，面額為新臺幣（下同）70
    ,000元，到期日為同年12月31日之本票1 紙（下稱系爭本票
    ），並向執行法院聲請強制執行。然被上訴人自96年7 月至
    同年9 月20日止，以每次給上訴人20,000元不等之方式，代
    上訴人支付會款，已共給付上訴人78,200元（含利息），是
    被上訴人已將該票款清償完畢，上訴人更在便條紙上簽署「
    謝」、「清」2 字證實。嗣被上訴人欲向上訴人索回本票時
    ，上訴人表示票已遺失，卻持以聲請強制執行。爰請求判決
    確認系爭票據債權不存在。
二、上訴人辯稱：伊未曾見過該便條紙，更未在該便條紙上簽「
    謝」、「清」等字，伊是有跟會，但被上訴人未代其支付會
    款，請求駁回被上訴人之訴。
三、原審判決被上訴人全部勝訴，上訴人提起上訴，除援用原審
    陳述外，並補稱：(一)被上訴人共積欠上訴人2,219,000 元借
    款，而上訴人僅清償65,000元，其中5,000 元係現金，另60
    ,000元部分即被上訴人所提便條紙所載之金額，亦即被上訴
    人僅代上訴人清償3 次會款共計60,000元，原審認被上訴人
    已清償78,200元，自有違誤。(二)另被上訴人向上訴人借款2,
    219,000 元，並未約定清償順序，依民法第322 及323 條之
    規定，應先抵充費用，再抵充利息及本金，而被上訴人於上
    訴人提出本件清償時（即96年7 月）共積欠上訴人本金1,91
    9,000 元、利息115,140 元，是被上訴人所清償上述之65,0
    00 元 ，尚不足清償借款利息，是系爭本票債權仍應存在；
    原審判決漏未審酌此部分，尚有違誤。爰於本院聲明：(一)原
    判決廢棄；(二)被上訴人第一審之訴駁回。被上訴人對上訴人
    之上訴則於本院答辯聲明求為判決：駁回上訴人之上訴。
四、本院判斷如下：
  (一)按法律關係之存在與否不明確，致原告在私法上之地位有受
    侵害之危險，而此危險得以對於被告之確認判決除去之者，
    即得依民事訴訟法第247 條之規定提起確認之訴，最高法院
    52年台上字第1922號判例意旨可供參照。本件兩造所爭執之
    系爭本票債權金額，既為構成法律關係之重要內容，如不訴
    請確認，則本票所載債權是否存在，無法明確，被上訴人在
    私法上之地位有受侵害之危險，故被上訴人提起本件確認之
    訴以排除此項危險，核與法律規定相符。
  (二)按消費借貸契約為要物契約，除當事人合意外，更須交付金
    錢或其他代替物，以移轉其所有權於他方，始能成立，此所
    謂交付，指貸與人將其對為借貸標的款項之事實上管領力移
    轉與借用人而言；而消費借貸契約，既屬要物契約，揆諸民
    事訴訟法第277 條當事人主張有利於己之事實應負舉證責任
    之規定，貸與人就交付金錢之事實應負舉證之責。又按「被
    上訴人係基於消費者借貸關係而請求，支票非可當然代替借
    據，自應就上訴人有借款之事實負舉證責任。」，「票據為
    無因證券，票據行為不要因行為，即不以給付之原因為成立
    要素，自不得因被上訴人曾在上訴人簽發之支票上背書或領
    款，而推斷被上訴人有向上訴人借用同額款項之事實。」（
    最高法院著有58年度臺上字第2392號、70年度臺上字第560
    號判決意旨參照）。
  (三)上訴人主張被上訴人共向其借款2,219,000 元（包括系爭本
    票所載之7 萬元），並提出支票4 紙及本票2 紙（包括系爭
    本票及另紙面額40萬元之本票）為證，然被上訴人除承認其
    曾向上訴人借款7 萬元，並簽發系爭本票，及面額40萬元本
    票已達成和解，其餘借款部分均否認。而上訴人就面額40萬
    元本票債權已達成和解並不爭執（本院卷第65頁），就其餘
    主張被上訴人係因借款而簽發上述支票4 紙部分，揆諸前開
    說明，自應就兩造間消費借貸債務存在，即有支付借款之事
    實負舉證責任。經查，上訴人所提出之4 紙支票，均已存入
    上訴人或第三人帳戶託收，未有退票記錄（本院卷第6-9 頁
    ），上訴人稱有先提示，被上訴人說沒有錢，就將支票抽回
    沒有領到錢等語，尚無證據足資證明，而不足採信。況上訴
    人復未能舉證證明有交付各該款項予被上訴人，亦不足證明
    借款予被上訴人之事實。從而，上訴人抗辯除系爭本票債權
    外，對被上訴人另有借款債權，即無所據。
  (四)被上訴人就積欠之上述7萬元借款是否業已清償完畢？
  1.按當事人主張有利於己之事實者，就其事實有舉證之責任，
    民事訴訟法第277 條定有明文。發票人對於執票人主張之原
    因事實及票據之真正，並不爭執，而主張票款已因清償而消
    滅者，應負舉證責任。被上訴人主張其就系爭本票之借款已
    全數清償完畢，而上訴人就被上訴人曾以代付會款方式清償
    6 萬元及交付現金5,000 元之事實，已為自認（本院卷第5
    頁），按之民事訴訟法第279 條第1 項規定，被上訴人就此
    部分之事實，自無庸舉證，然就逾此範圍部分之清償事實，
    既為上訴人所否認，被上訴人應負舉證證明之責任。
  2.依被上訴人所提出之便條紙，其上有上訴人簽署「謝」字，
    代表上訴人有收到被上訴人清償款項部分，僅有2 期會款共
    計40,000元（頭會及第2 會）及利息3,200 元部分，且上訴
    人就此部分記載並不爭執（本院卷第14頁），其它記載被上
    訴人已清償之款項上，未有上訴人簽認之字樣，而為上訴人
    否認，又除該40,000元金額在上訴人自認之會款清償範圍外
    ，被上訴人復無法提出其它清償證明，尚難僅依上述便條紙
    即認被上訴人已全數清償78,200元。
  3.再者，證人溫水利雖到庭證稱：被上訴人已清償上訴人78,2
    00元云云（見本院卷第34頁），然溫水利另證稱伊僅有親眼
    看到被上訴人償還上訴人4 萬元，剩餘38,200元部分，伊係
    聽被上訴人轉述得知等語（見本院卷第34至35頁）。是依溫
    水利上開證詞，並未親見被上訴人清償上訴人78,200元借款
    ，亦不足以證明被上訴人主張其已清償上訴人78,200元乙情
    為真。
  4.綜上，依上訴人自認已由被上訴人代付會款受償60,000元及
    交付現金5,000 元之事實，及系爭便條紙記載上訴人另簽認
    收受3,200 元，為上訴人所不爭執之事實，則被上訴人主張
    就系爭本票借款債權，已清償68,200元部分，應可採信；逾
    此部分，尚屬無法證明。
  (五)又依被上訴人主張清償系爭本票債務之本息計78,200元（原
    審卷5 頁），足見其就系爭本票債務應支付利息8,200 元，
    上訴人就利息金額亦未另為爭執，則按之上述被上訴人已清
    償之金額為68,200元，及依民法第323 條關於清償人所提出
    之給付，應先抵充費用次充利息再充原本之規定，被上訴人
    其提出68,200元之給付不足清償全部債務，且無證據證明上
    訴人同意先充原本，自應依法先充利息8,200 元，再充原本
    ，故合計被上訴人尚積欠上訴人借款本金10,000元〔計算方
    法：68,200（被上訴人給付總額）－8,200 （被上訴人任意
    給付抵充利息之金額）＝60,000（抵充本金部分）；70,000
    （借款本金）－60,000（已清償之本金）＝10,000（尚積欠
    之借款本金）〕。是上訴人就被上訴人所簽發系爭本票，尚
    有10,000元本票債權存在。
  (六)被上訴人因向上訴人借款7 萬元而簽發系爭本票，而被上訴
    人就系爭本票所擔保之借款債權已清償本金60,000元，則系
    爭本票之債權應尚有10,000元存在。從而，被上訴人請求確
    認系爭本票債權逾10,000元部分之債權不存在，為有理由；
    其請求確認逾此範圍外之債權不存在，即屬無據，應予以駁
    回。原審認系爭本票債權均不存在，就逾60,000元部分，自
    有未洽，上訴人上訴意旨指摘原判決之該部分不當，求予廢
    棄改判，為有理由，自應由本院予以廢棄，改判如主文第2
    項所示。至於原審判決確認60,000元之金額範圍內之本票債
    權為不存在部分，其認事用法尚無違誤，該部分自應予以維
    持，上訴人上訴意旨指摘原判決此部分不當，求予廢棄改判
    ，為無理由，自應予以駁回此部分之上訴。
五、據上論結，本件上訴為一部有理由、一部無理由，合依民事
    訴訟法第436 條之1 第3 項、第449 條第1 項、第450 條、
    第79條，判決如主文。
中    華    民    國    99    年    11    月    14    日
            民事第一庭  審判長法  官謝肅珍
                              法  官林岳崴
                              法  官張茹棻
正本係照原本作成。
本判決不得上訴。
中    華    民    國    99    年    10    月    14    日
                              書記官林瑞標

司法院資訊處製作；財團法人民間司法改革基金會備份。
